ACORDAO-COMPLETO-2567509

ACÓRDÃO 18/2023 ATA 1/2023 - PRIMEIRA CÂMARA

VISTO, relatado e discutido este processo de concessão de aposentadoria em que se aprecia pedido de reexame interposto por Bárbara Russo Assunção Penteado contra o Acórdão 492/2022-TCU-Primeira Câmara (relator Min. Benjamin Zymler) , por meio do qual este Tribunal considerou ilegal o seu ato em razão de inclusão indevida da vantagem "quintos",
ACORDAM os Ministros do Tribunal de Contas da União, reunidos em Sessão da 1ª Câmara, com fundamento nos arts. 33 e 48 da Lei 8.443/1992 e diante das razões expostas pelo relator, em:
9.1. conhecer do presente pedido de reexame e, no mérito, negar-lhe provimento;
9.2. esclarecer ao Tribunal Regional do Trabalho da 9ª Região que será possível a continuidade dos pagamentos, sem a absorção por reajustes futuros, caso comprove, no caso concreto, a existência de decisão judicial transitada em julgado que assegure a incorporação de quintos no período entre 8/4/1998 e 4/9/2001, conforme a modulação de efeitos fixada pelo Supremo Tribunal Federal no Recurso Extraordinário 638.115;
9.3. encaminhar cópia deste acórdão à recorrente.

Pedido de reexame interposto contra acórdão que considerou ilegal ato de concessão de aposentadoria de ex-servidora do Tribunal Regional do Trabalho da 9ª Região, em razão de incorporação indevida de quintos.

Primeira Câmara

Tribunal Regional do Trabalho da 9ª Região.

3. Recorrente: Bárbara Russo Assunção Penteado (XXX.108.519-XX).

13.1. Ministros presentes: Benjamin Zymler (na Presidência), Walton Alencar Rodrigues e Jorge Oliveira (Relator).
13.2. Ministro-Substituto convocado: Weder de Oliveira.

JORGE OLIVEIRA

Ministro Benjamin Zymler.

Adoto como relatório a instrução aprovada no âmbito da Secretaria de Recursos, atualmente denominada Unidade de Auditoria Especializada em Recursos - AudRecursos, inserta à peça 40, cujas conclusões e proposta de encaminhamento contaram com a anuência do Ministério Público junto ao TCU, na pessoa do Procuradora-Geral Cristina Machado da Costa e Silva (peça 42) .
"INTRODUÇÃO
Trata-se de pedido de reexame interposto por Barbara Russo Assunção Penteado contra o Acórdão 492/2022-TCU-Primeira Câmara (peça 8, Rel. Min. Benjamin Zymler) . 
1.1. A deliberação recorrida apresenta o seguinte teor: 
9.1. considerar ilegal o ato de aposentadoria da Sra. Barbara Russo Assunção Penteado (XXX.108.519-XX) , recusando seu registro;
9.2. dispensar o ressarcimento das quantias indevidamente recebidas, em boa-fé, consoante o Enunciado 106 da Súmula de Jurisprudência deste Tribunal;
9.3. determinar ao Tribunal Regional do Trabalho da 9ª Região que:
9.3.1. faça cessar, no prazo de 15 (quinze) dias, contado a partir da ciência desta deliberação, os pagamentos decorrentes do ato impugnado, sob pena de responsabilidade solidária da autoridade administrativa omissa, consoante disposto nos arts. 71, inciso IX, da Constituição Federal e 262 do Regimento Interno desta Corte;
9.3.2. dê ciência desta deliberação à interessada, alertando-a de que o efeito suspensivo proveniente da interposição de eventuais recursos, caso não providos, não a exime da devolução dos valores indevidamente percebidos após a notificação;
9.3.3. envie a esta Corte de Contas, no prazo de 30 (trinta) dias, por cópia, comprovante de que a interessada teve ciência desta deliberação;
9.3.4. promova o destaque dos 'quintos' incorporados em decorrência do exercício de função comissionada posteriormente a 8/4/1998 até 4/9/2001, transformando-os em parcela compensatória a ser absorvida por quaisquer reajustes futuros, desconsiderando, ainda, na incorporação da referida parcela, o período de função comissionada exercido após 4/9/2001, conforme decidido pelo STF no Recurso Extraordinário 638.115;
9.4. esclarecer à unidade de origem, com supedâneo no art. 262, 2º, do Regimento Interno, que a concessão considerada ilegal poderá prosperar mediante a emissão e o encaminhamento a este Tribunal de novo ato concessório, escoimado das irregularidades apontadas nestes autos.
HISTÓRICO
Em exame, para fins de registro, ato de Aposentadoria emitido pelo Tribunal Regional do Trabalho da 9ª Região em benefício de Barbara Russo Assunção Penteado.
1.2. O ato foi considerado ilegal, com negativa de registro, pela inclusão, nos proventos, de quintos de funções comissionadas exercidas após o advento da Lei 9.624/1998, que extinguiu a vantagem.
1.3. O acórdão recorrido consignou que, com base nos documentos acostados nos autos, não era possível assegurar que a parcela impugnada estivesse amparada em decisão judicial transitada em julgado (§ 11 do voto, peça 9) .
1.4. Houve determinação ao órgão de origem para que procedesse à exclusão gradual da vantagem, mediante sua transformação em parcela compensatória a ser absorvida pelos reajustes futuros dos proventos, 'desconsiderando, ainda, na incorporação da referida parcela, o período de função comissionada exercido após 4/9/2001', nos termos estabelecidos pelo STF no RE 638.115.
1.5. Foi também determinada a emissão de novo ato, livre da irregularidade apontada.
ADMISSIBILIDADE
Reitera-se a proposta de conhecimento do recurso, nos termos do exame de admissibilidade de peça 29 e do despacho de peça 32.
EXAME DE MÉRITO
Delimitação
1.6. O presente exame contempla as seguintes questões:
legalidade da incorporação de quintos pelo exercício de função comissionada ou de cargo em comissão após a entrada em vigor da Lei 9.624/1998, de 8/4/1998;
modulação dos efeitos da decisão adotada pelo STF no RE 638.115, que fixou condições para preservação dos pagamentos.
Incorporação de quintos após a vigência da Lei 9.624/1998
1.7. A recorrente defende que o ato é legal, pois os quintos foram incorporados com base em decisão judicial, que reconheceu o direito à vantagem. Argumenta, em síntese, que:
é beneficiária de decisão judicial proferida em ação movida pela Associação Nacional dos Servidores da Justiça do Trabalho - Anajustra (processo 2004.34.00.048565-0) . A decisão transitou em julgado em 01/08/2006, antes da conclusão do julgamento, pelo STF, do Recurso Extraordinário 638.115;
ao modular os efeitos do julgamento do Recurso Extraordinário 638.115, em sessão plenária de 18/12/2019, o STF preservou as situações protegidas por decisão judicial que estivesse transitada em julgado.
Análise:
1.8. Não há amparo legal para a incorporação de quintos pelo exercício de função comissionada ou cargo em comissão após 8/4/1998, quando entrou em vigor a Lei 9.624/1998, que extinguiu a vantagem.
1.9. A questão foi decidida pelo Supremo Tribunal Federal, em regime de repercussão geral (RE 638.115, tema 395) . O entendimento fixado foi o de que 'ofende o princípio da legalidade a decisão que concede a incorporação de quintos pelo exercício de função comissionada no período de 8/4/1998 até 4/9/2001, ante a carência de fundamento legal'.
1.10. A carência de fundamento legal para a concessão da vantagem é motivo suficiente para sustentar a ilegalidade do ato e a consequente negativa de seu registro (plano da validade) , ainda que, excepcionalmente, sejam preservados os efeitos financeiros (plano da eficácia) , se atendidas as condições fixadas pelo STF ao modular os efeitos do julgamento do RE 638.115.
Preservação dos efeitos financeiros do ato (modulação da decisão do RE 638.115) 
1.11. A recorrente defende que é legítima a continuidade dos pagamentos dos quintos incorporados, por estarem amparados em decisão judicial transitada em julgado. 
Análise:
1.12. A cessão imediata ou a manutenção dos pagamentos decorrentes do ato dependerá do atendimento às condições fixadas pelo STF ao modular os efeitos da decisão adotada no RE 638.115, relativamente às funções exercidas de 8/4/1998 a 4/9/2001.
1.13. Na modulação de efeitos, o STF considerou situações distintas. Assim, é 'indevida a cessação imediata do pagamento dos quintos quando fundado em decisão judicial transitada em julgado'. Todavia, quanto às vantagens percebidas em razão de decisões administrativas ou de decisões judiciais sem trânsito em julgado, os pagamentos devem ser mantidos apenas 'até sua absorção integral por quaisquer reajustes futuros concedidos aos servidores'.
1.14. No caso concreto, o acórdão recorrido consignou que não havia informações suficientes, no processo, para assegurar que o ato estivesse amparado em decisão judicial transitada em julgado (§ 11 do voto, peça 9) .
1.15. Mesmo com a informação, no recurso, de que o ato está amparado por decisão judicial transitada em julgado, a confirmação dessa premissa exige a análise da situação da beneficiária do ato, em confronto com os limites objetivos e subjetivos da decisão judicial invocada.
1.16. Tal análise deve ser empreendida pelo órgão de origem, responsável pela emissão do ato e que dispõe de todas as informações necessárias para verificar o atendimento às condições fixadas na modulação de efeitos do julgamento do RE 638.115.
1.17. Caso seja comprovado, perante o órgão de origem, que o benefício em exame está amparado por decisão judicial transitada em julgado que assegure a vantagem, será possível a continuidade dos pagamentos, sem a absorção por reajustes futuros. Do contrário, deverá ocorrer a cessão imediata ou a absorção gradual da vantagem pelos reajustes futuros, conforme o enquadramento da situação concreta em uma das hipóteses previstas na modulação dos efeitos do RE 638.115.
1.18. A decisão recorrida não ressalvou expressamente a hipótese de preservação dos efeitos financeiros do ato, caso o órgão de origem comprove que a vantagem em questão está amparada em decisão judicial transitada em julgado. Assim, convém deixar consignada a ressalva, para que não haja dúvidas na implementação do acórdão.
CONCLUSÃO
Do exame, é possível concluir que:
não há amparo legal para a incorporação de quintos pelo exercício de função comissionada ou cargo em comissão após 8/4/1998, como decidido pelo STF no julgamento do RE 638.115;
a ausência de amparo legal justifica a irregularidade do ato (plano da validade) , mesmo nos casos em que o pagamento seja mantido (plano da eficácia) , em caráter excepcional, por força da modulação dos efeitos da decisão adotada no RE 638.115;
os efeitos financeiros das incorporações de quintos pelo exercício de funções ou cargos comissionados entre 8/4/1998 e 4/9/2001 podem ser preservados se atendidas as condições fixadas pelo STF ao modular os efeitos da decisão adotada no RE 638.115;
caberá ao órgão de origem avaliar a situação do caso concreto, em confronto com os parâmetros já fixados pelo STF, e adotar as medidas cabíveis quanto à cessação imediata ou à continuidade dos pagamentos.
PROPOSTA DE ENCAMINHAMENTO
Ante o exposto, submetem-se os autos à consideração superior, propondo-se, com fundamento no art. 48 da Lei 8.443/1992:
conhecer do recurso e, no mérito, negar-lhe provimento;
esclarecer ao órgão de origem que será possível a continuidade dos pagamentos, sem a absorção por reajustes futuros, caso comprove, no caso concreto, a existência de decisão judicial transitada em julgado que assegure a incorporação de quintos no período entre 8/4/1998 e 4/9/2001, conforme a modulação de efeitos fixada pelo Supremo Tribunal Federal no Recurso Extraordinário 638.115."
	É o relatório.

não há

Procuradora-Geral Cristina Machado da Costa e Silva.

APOSENTADORIA. INCLUSÃO, NOS PROVENTOS, DA VANTAGEM RELATIVA A "QUINTOS" EM DESACORDO COM A LEGISLAÇÃO DE REGÊNCIA. ILEGALIDADE. PEDIDO DE REEXAME. CARÊNCIA DE AMPARO LEGAL. ILEGALIDADE DO ATO. PRESERVAÇÃO DOS EFEITOS FINANCEIROS SUJEITA A CONDIÇÕES FIXADAS PELO STF NO JULGAMENTO DO RE 638.115. AVALIAÇÃO DAS CONDIÇÕES, NO CASO CONCRETO, A CARGO DO ÓRGÃO DE ORIGEM. CONHECIMENTO DO RECURSO. NEGATIVA DE PROVIMENTO.

APOSENTADORIA (APOS)

Unidade de Auditoria Especializada em Pessoal (AudPessoal).

Aprecio o pedido de reexame interposto por Bárbara Russo Assunção Penteado contra o Acórdão 492/2022-TCU-Primeira Câmara (relator: Min. Benjamin Zymler) , por meio do qual este Tribunal considerou ilegal o seu ato de concessão de aposentadoria.
2.	Conheço do recurso porque atende aos requisitos de admissibilidade aplicáveis à espécie, na forma regimental.
3.	Por meio da referida deliberação, o ato de sua aposentadoria foi julgado ilegal, ante a incorporação de quintos após 8/4/1998, e foi expedida a seguinte determinação ao Tribunal Regional do Trabalho da 9ª Região (TRT/9ª Região) :
"9.3.4. promova o destaque dos 'quintos' incorporados em decorrência do exercício de função comissionada posteriormente a 8/4/1998 até 4/9/2001, transformando-os em parcela compensatória a ser absorvida por quaisquer reajustes futuros, desconsiderando, ainda, na incorporação da referida parcela, o período de função comissionada exercido após 4/9/2001, conforme decidido pelo STF no Recurso Extraordinário 638.115" 
4. 	Nesta oportunidade, a recorrente argumenta que a incorporação se deu com base em decisão judicial transitada em julgado. Requer, assim, o reexame da matéria para que o TCU considere legal o ato, aplique o decidido pelo Supremo Tribunal Federal - STF no julgamento de embargos de declaração opostos à decisão proferida no âmbito do RE 638.115/CE (tese com repercussão geral expressa no Tema 395) e mantenha o pagamento da vantagem em seus proventos.
5. 	Contudo, conforme assinalado pela Secretaria de Recursos (atualmente denominada Unidade de Auditoria Especializada em Recursos - AudRecursos) , caso se comprove que ocorreu o trânsito em julgado da sentença judicial concessiva da aludida vantagem e que a interessada é beneficiária da decisão, caberá ao órgão de origem observar a modulação definida pelo STF de modo a manter a parcela de quintos incorporada no período. Caso contrário, o TRT/9ª Região deverá efetuar o destaque da parcela de quintos e promover a sua transformação em parcela compensatória, a ser absorvida por reajustes futuros.
6.	Uma vez que a determinação contida na decisão adversada impôs a adoção de providência imediata pelo órgão, sem lhe conceder, aparentemente, margem para aplicar a modulação prevista no aludido RE, é conveniente, segundo proposto pela unidade técnica, que este Tribunal consigne na parte dispositiva do acórdão a ser prolatado esclarecimento sobre tal circunstância.
7. 	Em todo caso, ainda que venha a ser comprovado o trânsito em julgado, isso não altera o julgamento do ato pela ilegalidade, porquanto o STF perfilhou o entendimento segundo o qual a incorporação de quintos entre 8/4/1998 e 4/9/2001 é ilegal, sem prejuízo da mencionada modulação.
8.	Observo, ainda, que a recorrente alega ser beneficiária de decisão judicial obtida pela Associação Nacional dos Servidores da Justiça do Trabalho (Anajustra) . Caberá ao TRT/9ª Região exame atento da postulação da interessada, pois "os efeitos de decisão judicial em ação coletiva movida por associação civil sobre atos sujeitos a registro somente alcançam os interessados que: i) se encontravam filiados à entidade na data de propositura da ação; e ii) tenham apresentado autorização expressa para que a entidade os representasse na demanda judicial" (Acórdão 3529/2021-TCU-Primeira Câmara) . Esse entendimento está alinhado com a tese fixada pelo Supremo Tribunal Federal, em repercussão geral, no RE 612.043/PR (Tema 499) .
	Ante o exposto, acolhendo os pareceres emitidos nos autos, VOTO em favor do desprovimento do apelo, nos termos da minuta de acórdão que ora submeto à deliberação deste colegiado.
TCU, Sala das Sessões, em 24 de janeiro de 2023.
JORGE OLIVEIRA 
Relator